臺灣士林地方法院民事裁定　　　　　　100年度監宣字第242號
　　　　　　　　　　　　　　　　　　100年度家救字第107號
聲　請　人　邱仁傑
代　理　人　溫令行律師
複　代理人　黃曉葳
上列聲請人聲請監護宣告及訴訟救助事件，本院裁定如下：
    主  文
監護宣告及訴訟救助之聲請均駁回。
聲請程序費用由代理人溫令行負擔。
    理  由
一、聲請意旨略以：聲請人自出生後即患有中度智能障礙，並領
    有身心障礙手冊，狀況迄未好轉，目前仍有精神障礙致不能
    為意思表示或受意思表示，為此提出本件監護宣告之聲請，
    請求裁定聲請人為受監護宣告之人，並選定臺北市政府社會
    局局長為監護人，及指定臺北市立陽明教養院（下稱陽明教
    養院）院長為會同開具財產清冊之人。又聲請人為低收入戶
    ，生活困難，無力支出本件聲請費用，併依民事訴訟法第10
    7 條規定，聲請裁准訴訟救助等語。
二、按聲請人無訴訟能力，未由法定代理人合法代理者，或由代
    理人提出聲請，然其代理權有欠缺者，法院均應以裁定駁回
    其聲請，但情形可以補正者，審判長則應定期間先命補正，
    此觀諸民事訴訟法第249 條第1 項第4 、5 款及非訟事件法
    第11條等規定甚明。
三、經查，本件聲請形式上係由聲請人向財團法人法律扶助基金
    會士林分會（下稱「法扶士林分會」）申請訴訟救助經核准
    後，由該會指定溫令行律師受聲請人之委任，再由代理人為
    聲請人提出本件聲請等情，此可參酌委任狀上明確記載「委
    任人：邱仁傑（按即聲請人）」、「受任人：溫令行律師」
    等語明確（見卷第6 頁），及聲請狀上僅見代理人溫令行律
    師用印於上，但無聲請人親為之簽名或蓋章等為證。然查：
  (一)聲請人自出生後，即患有中度智障，因而無法理解申請法律
    扶助或向法院提出監護宣告之意義，也未曾找過律師，且前
    引委任狀上固見聲請人之印章，惟此並非由聲請人所蓋印，
    而係由聲請人在陽明教養院之社工所蓋，再溫令行律師於接
    受法扶士林分會派案後，亦從未與聲請人進行洽談、討論，
    或前來看過聲請人等情，除有聲請人之身心障礙手冊在卷可
    憑（見卷第1-1 頁），亦據聲請人在陽明教養院之保育員楊
    玉惠於本院調查時陳明在卷（見卷第21頁），復經證人即陽
    明教養院社工陳曉芳到庭結證稱：我有試著解釋監護宣告的
    意義給聲請人聽，但他應該無法理解，也應該沒有辦法理解
    聲請監護宣告的意義；依規定我們會保管聲請人的印章，用
    來申請零用金；委任狀上的印章，是我幫聲請人蓋的，是我
    拿到溫令行律師的事務所去蓋的，我沒有跟聲請人說過要蓋
    這個委任狀；本件找邱仁傑出來當聲請人，是因為之後辦理
    鑑定時，還要繳鑑定費用，但陽明教養院沒有這樣的預算，
    所以我們請聲請人去找法律扶助，但聲請人應該沒有辦法理
    解法律扶助的意義；找法律扶助是因為他們會負擔聲請費用
    ；溫令行律師接案後，沒有來跟聲請人洽談過、討論過，也
    沒有來看過他；溫令行律師也沒有讓我看過本件之聲請狀等
    語明確（見卷第22頁），並經本院訊問到庭之聲請人後查明
    為真（見卷第19頁），洵堪認定為真實。況以，再參酌本件
    聲請狀上，復經溫令行律師自行記載聲請人「目前仍有精神
    障礙（，）致不能為意思表示或受意思表示」等語明確，則
    溫令行律師既亦認聲請人已因精神障礙不能為意思表示或受
    意思表示等情，堪信聲請人自無可能有何向法院提出本件聲
    請之意思表示，益證聲請人確無訴訟能力，無法提出本件監
    護宣告及訴訟救助之聲請，亦未曾委任他人代理為之。從而
    ，本件聲請人既無訴訟能力，已如上述，且其已成年而無法
    定代理人，亦有戶籍謄本附卷為佐（見卷第29頁），足認本
    件聲請確有民事訴訟法第249 條第1 項第4 款所定之違法，
    且屬不能補正。
  (二)另溫令行律師於本院民國100 年11月25日行調查程序時，並
    未到庭，本院乃當庭向其複代理人諭知應遵期補正合法代理
    之證明（見卷第25頁）。對此，溫令行律師雖於同年12月6
    日具狀陳稱：本件法律扶助係以邱仁傑（按即聲請人）名義
    申請並核准，按規定即應以邱仁傑為聲請人，由於邱仁傑出
    入陽明教養院不便，乃再委由社工陳曉芳「代理」邱仁傑簽
    署委任狀云云，然此核與證人陳曉芳上開證述：委任狀上的
    印章，是其到律師事務所幫聲請人蓋的，其沒有跟聲請人說
    過要蓋委任狀等語顯有未符，已難憑採。況溫令行律師既在
    聲請狀上記載：聲請人「目前仍有精神障礙致不能為意思表
    示或受意思表示」等語明確，已如上述，則聲請人如何可能
    以意思表示對陳曉芳授與代理權，請其代向溫令行律師簽署
    委任狀一節，更非無疑。末溫令行律師固稱本件若法院認為
    代理權有疑義，應闡明得選任特別代理人云云。然查，民事
    訴訟法第51條第2 項關於為無訴訟能力者選任特別代理人而
    為訴訟之規定，須於為該訴訟行為前即提出聲請，經審判長
    選任特別代理人後，再由該特別代理人為無訴訟能力人為該
    訴訟行為，其理甚明，自難認可援此規定，於本件已提出聲
    請後，方聲請選任特別代理人，作為補正合法委任之方式。
    嗣本院再於同年12月8 日，以書面裁定命溫令行律師應遵期
    補正經聲請人合法授與代理權之證明，該裁定於同年月15日
    經寄存於臺北市政府警察局北投分局永明派出所，並經聲請
    人於同年19日領取，有送達證書、寄存文件領取紀錄簿等在
    卷為證，惟迄今均未見補正。綜上，本件聲請亦有代理權欠
    缺之違法，且溫令行律師未能遵期補正等情，堪認屬實。
  (三)綜上所述，本件聲請於程式上顯有上開違法，揆諸首揭法條
    規定及說明，自應由本院駁回本件監護宣告及訴訟救助之聲
    請。
四、末按關於聲請監護宣告程序之費用，除宣告監護者外，由聲
    請人負擔，此固有民事訴訟法第608 條第2 項規定可參。然
    按「民事訴訟法第49條能力、法定代理權或為訴訟所必要之
    允許有欠缺而可以補正者，審判長應定期間命其補正」、「
    訴訟代理權有欠缺而可以補正者，審判長應定期間命其補正
    」、「依第49條或第75條第1 項規定，暫為訴訟行為之人不
    補正其欠缺者，因其訴訟行為所生之費用，法院得依職權以
    裁定命其負擔」，亦為同法第49條第1 項、第75條第1 項及
    第89條第2 項所分別明定。本件溫令行律師未能補正其代理
    權之欠缺，已如上述，且聲請人既無可能為提出本件聲請之
    意思表示，若仍命聲請人負擔聲請程序費用，亦難謂公允，
    爰依上開規定，裁定命代理人溫令行律師負擔本件之聲請程
    序費用，附此敘明。
中    華    民    國   100    年    12    月    30    日
                  家事庭  法  官  郭躍民
以上正本係照原本作成。
如對本裁定抗告，須於裁定送達後10日之不變期間內，向本院提
出抗告狀，並繳納抗告費新臺幣1,000元 。
中    華    民    國   100    年    12    月    30    日
                          書記官  林睿亭